臺灣屏東地方法院民事判決　九十一年度重訴字第一五號
　　原　　　告　高雄區中小企業銀行股份有限公司
　　法定代理人　乙○○
　　訴訟代理人　丙○○
　　被　　　告　甲○○
右當事人間請求清償借款事件，本院判決如左：
    主      文
被告應給付原告新台幣壹仟肆佰萬元，及自民國八十五年五月十四日起至清償日止，
按週年利率百分之十計算之利息，暨其逾期在六個月以內者，按上開利率百分之十，
逾期在六個月以上者，按上開利率百分之二十計算之違約金。
訴訟費用由被告負擔。
本判決於原告以新台幣肆佰陸拾柒萬元供擔保後得假執行。
    事實及理由
一、原告起訴主張：被告於民國八十四年九月十三日向原告借款新台幣（下同）一千
    四百萬元，並約定借款期間自八十四年九月十三日起至八十六年九月十三日止，
    按月於每月十三日繳息，週年利率為百分之十計算，如未按期繳息即喪失期限利
    益，應立即償還所借之本金及利息，並應給付自遲延之日起，逾期在六個月以內
    者，按約定利率百分之十，逾期在六個月以上者，按約定利率百分之二十加計違
    約金。詎被告於八十五年五月十三日即未再按期繳納，依約定被告喪失期限利益
    ，應將尚積欠原告如訴之聲明之本息、違約金一次清償，爰依消費借貸之法律關
    係，提起本件訴訟。於本院聲明：(一)被告應給付原告一千四百萬元，及自八十五
    年五月十四日起至清償日止，按週年利率百分之十計算之利息，暨其逾期在六個
    月以內者，按上開利率百分之十，逾期在六個月以上者，按上開利率百分之二十
    計算之違約金。(二)願供擔保請准宣告假執行。
二、被告則以：否認系爭借款之借據及授信約定書上簽名為真正，且該印章應係伊父
    親林進興（已死亡）擅自盜刻，伊並無授權林進興向原告借款，伊自八十三年七
    月十八日至八十五年六月二日均在高雄縣鳳山步兵學校服役，期間沒有請假紀錄
    ，借款對保當天，伊當時仍在服役，並無理由及資力可以向原告借款一千四百萬
    元，亦無辦理對保，又印鑑證明書並非伊所親自申請云云，資為抗辯。於本院聲
    明：原告之訴駁回。
三、原告主張被告於八十四年九月十三日向原告借款一千四百萬元，並訂立借據及授
    信約定書為憑，約定借款其間自八十四年九月十三日起至八十六年九月十三日止
    ，按月於每月十三日繳息，週年利率為百分之十計算，如未按期繳息即喪失期限
    利益，應立即償還所借之本金及利息，並應給付自遲延之日起，逾期在六個月以
    內者，按約定利率百分之十，逾期在六個月以上者，按約定利率百分之二十加計
    違約金及被告於八十五年五月十三日即未再按期繳納本息之事實，固據其提出借
    據影本、授信約定書影本、土地登記簿影本、他項權利證明書影本、抵押權設定
    契約書影本、他項權利變更移轉契約書影本、雙掛號郵件回執影本、土地登記謄
    本、放款帳卡影本各一份為證（見本院卷第六至七頁、第二二至三八頁、第一二
    三至一二四之一頁、第一三四至一四六頁、一八０至一八一頁），惟為被告所否
    認，並以前揭情詞置辯。
四、本件爭執之要點厥為：系爭借款之借據、授信約定書上之簽名是否為真正？即被
    告是否為系爭借款之借款人？經查：
  (一)原告主張系爭借款之借據及授信約定書上之被告印文與被告於八十四年一月六日
    向屏東縣萬丹鄉戶政事務所申請之印鑑證明書相同之事實，雖為被告所不爭執，
    惟原告主張上開印鑑證明為被告親自申請一事，則為被告所否認。按辦理印鑑登
    記機關為當事人戶籍所在地戶政事務所；申請印鑑登記應由當事人填具印鑑登記
    申請書（格式三）及印鑑條（格式四）各一份親自辦理，印鑑登記辦法第二條、
    第五條分別定有明文。又申請印鑑證明應由當事人或其受委任人填具申請書（格
    式九）並繳驗國民身分證，申請辦理；由其受委任人申請者，並應附繳委任書向
    戶政機關申請。再按文書，依其程式及意旨得認作公文書者，推定為真正，民事
    訴訟法第三百五十五條第一項定有明文。經本院依職權向屏東縣萬丹鄉戶政事務
    所函查被告於八十四年至八十五年辦理之印鑑登記申請書及印鑑證明申請書共有
    五件，其中被告本人於八十四年一月六日向該戶政事務所辦理印鑑登記申請書及
    印鑑證明申請書（見本院卷一０七至一０八頁），另有訴外人李明慰、林秋凰及
    林進興分別於八十五年二月十四、八十五年五月七日及八十五年四月二十七日代
    理被告申請印鑑證明書，並均有填寫委任書（見本院卷第一０九至一一四頁），
    是上開印鑑證明申請書均與印鑑登記辦法規定相符，並無不法。又印鑑登記申請
    書及印鑑證明申請書等件，係由私人製作提出申請，經主管機關收受批示後編入
    機關檔卷，此等文件即為公文書，依前揭說明，上開印鑑登記申請書及印鑑證明
    申請書，其登記內容自有相當之證據力，如無與其相反之事實，即不得任意推翻
    ，被告既無提出任何相反事實，即不得任意推翻其證據力。是上開印鑑證明書確
    實為被告親自申請一節應堪認定，被告空言辯稱戶政事務所的資料並非無瑕疵云
    云，並無可採。
  (二)原告主張系爭借款之借據及授信約定書為被告所親簽一節，則為被告所否認。經
    本院依職權將系爭借款之借據及授信約定書與被告八十四年一月六日印鑑登記申
    請書、印鑑證明申請書送請刑事警察局就上開筆跡是否相符加以鑑定，嗣刑事警
    察局於九十一年十月七日以刑鑑字第０九一０二一三三八四號鑑驗通知書函覆本
    院其鑑驗情形：「一、筆跡部分：借據、授信約定書上『甲○○』之簽名筆跡與
    萬丹戶政之印鑑登記申請書、印鑑證明申請書上『甲○○』簽名筆跡相符。」（
    見本院卷第二二九至二三０頁）。又當時承辦人員證人張明中於本院調查時亦到
    庭證稱：「（當初是否你對保的？陳述對保流程）是。所有的銀行都是規定要本
    人。本人無法到場，也不可能授權他人對保，我們銀行不會接受委任對保。這件
    對保地點是在林先生家，是我去他們家對保，當時對保一定是本人，對保當時被
    告的爸爸有強調被告在部隊服役所以要我們去他家對保，對保地點是在林先生家
    ，對保當時被告確實有在現場對保，借據及授信約定書的簽名也是被告所簽的」
    、「只去過一次，因為被告家房子很大很漂亮，所以印象很深刻。」、「（可否
    描述一下我父親當時健康情形看起來如何？）看起來健康情形良好」（見本院卷
    第一一八至一一九頁）。是系爭借款之借據及授信約定書為被告所親簽一節，應
    堪認定。
  (三)至被告以當時伊在軍中擔任長官行程安排，並無法請假，有證人胡禛麟可以證明
    云云置辯。證人胡禛麟於本院調查時到庭證稱：被告休假時間多在週末，被告第
    一次請假大約是在八十四年十月，之前沒有請假紀錄，如未請假幾乎不可能出營
    ，除休假時間離開軍營，其他時間都待在軍營等語（見本院卷第六二頁）。證人
    胡禛麟僅證稱被告「大約」在八十四年十月有請假一次，之前沒有請假紀錄，惟
    系爭借款之對保時間為八十四年九月四日，其為何對於七年前之他人請假記錄如
    此清楚，其證言已非無疑，且證人胡禛麟亦證稱除了休假時間，被告都待在軍營
    ，是被告除了請假離營外，尚有可能休假離營，並非除了請假外不可離營，則證
    人胡禛麟僅證稱被告八十四年僅有一次請假記錄，並非證明被告八十四年間均無
    其他休假離營；況被告於八十四年九月四日縱使未休假、請假，亦非可據以認定
    被告當日確未離營。是被告所辯八十四年九月四日伊並無請假離營，不可能與原
    告對保云云，尚非可採。被告又以八十四年九月四日伊父親林進興於八十四年八
    月三十日心臟大量出血住院，住院加護病房，並無請假出院，不可能辦理對保手
    續云云，資為抗辯。惟查林進興雖無請假出院記錄，仍尚無法據此證明林進興確
    未離開醫院辦理對保，復觀之被告所提出之診斷證明書（見本院卷第一五三頁）
    ，林進興於八十四年八月三十一日入院，同年九月一日轉入加護病房，並於九月
    四日即轉出加護病房，隔日即可外出至當日二十二時回院。況被告自承系爭借款
    之借據上簽名為林進興所簽，系爭借款為林進興向原告所借（見本院卷十四頁）
    等語，可證林進興當日確實有與原告辦理系爭借款相關事宜無誤。是被告事後所
    辯，並無可採。
  (四)被告另辯稱八十二年至八十五年之間的印鑑證明均係林進興私自申請的，伊並不
    知道在萬丹鄉有申請印鑑云云置辯。惟被告於本院調查時自承：「（對於本院卷
    第二一六至二二一頁所設定抵押權一千萬元有何意見？）當時是我快退伍的時候
    ：：我父請我太太拿我的房子去向我岳父借一千萬元並設定同額的抵押權，這部
    分我知情」等語（見本院卷第二三七頁）。觀之上開土地登記謄本及建物登記謄
    本，該一千萬元之抵押權設定登記日期係在八十五年五月十八日，被告自承此部
    分之抵押權設定為真正。又被告於八十四年四月二十四日將伊戶籍由台南縣永康
    鄉○○○街五一巷六一弄二十號遷往屏東縣萬丹鄉加興村九鄰加禮濫三五號之一
    林進興戶籍內，嗣於八十五年五月二十一日再度遷回台南縣永康鄉○○○街五一
    巷六一弄二十號戶籍內，此有戶籍謄本在卷可稽（見本院卷第五二至五三頁及第
    九八頁），且為被告所不爭執，堪信為實。是被告於八十五年五月十八日設定上
    開一千萬元之抵押權設定登記時，伊所提出申請之印鑑證明等相關文件，仍均應
    向屏東縣萬丹鄉公所申請，則被告辯稱八十二年至八十五年之印鑑證明均係林進
    興私自申請，伊均不知情一節，並無可採。
  (五)綜上所述，原告主張系爭借款之借據、授信約定書上之簽名均係被告所親簽之事
    實，自堪採信，被告確實為系爭借款之借款人無誤。被告抗辯系爭借據及授信約
    定書上簽名之真正，並無可採。
五、按金錢消費借貸之借用人，應於約定期限內返還之，民法第四百七十八條第一項
    前段定有明文。從而，原告依據消費借貸之法律關係請求被告應給付原告一千四
    百萬元，及自八十五年五月十四日起至清償日止，按週年利率百分之十計算之利
    息，暨其逾期在六個月以內者，按上開利率百分之十，逾期在六個月以上者，按
    上開利率百分之二十計算之違約金，為有理由，應予准許。又原告陳明願供擔保
    ，聲請宣告假執行，核無不合，爰酌定相當擔保金額准許之。
六、據上論結，本件原告之訴為有理由，依民事訴訟法第七十八條、第三百九十條第
    二項，判決如主文。
中　　　華　　　民　　　國　　九十一　　年　　 十二 　　月　　二十五　　日
                                    臺灣屏東地方法院民事第一庭
~B審判長法官　羅心芳
~B法　　　官　周群翔
~B法　　　官　許蓓雯
右為正本係照原本作成。
如不服本判決，應於送達後廿日內，向本院提出上訴狀。
~B法院書記官　黃佳惠
中　　　華　　　民　　　國　　九十一　　年　　 十二 　　月　　二十五　　日
